【裁判字號】    98,司繼,343
【裁判日期】    980715
【裁判案由】    陳報遺產清冊
【裁判全文】
臺灣基隆地方法院民事裁定             98年度司繼字第343號
聲  明  人  乙○○
                        樓
上列聲明人聲明陳報遺產清冊（限定繼承）事件，本院裁定如下
：
    主  文
聲明駁回。
程序費用新臺幣壹仟元由聲明人負擔。
    理  由
一、本件聲請意旨略以：聲明人為被繼承人甲○○（男、民國41
    年4月5日出生、身分證統一編號：Ｚ000000000、生前設籍地
    址為臺北縣萬里鄉○○街24號1樓）之子，被繼承人甲○○
    於民國（下同）85年3月15日死亡，聲明人於繼承開始時為
    限制行為能力人，且因其父即被繼承人甲○○與其母張築莛
    於74年8月8日即協議離婚，聲明人係由其母監護，而未與被
    繼承人同住，故無法知悉被繼承人之財產狀況，復未於修正
    施行前之法定期間為限定繼承，為此依修正後民法繼承編施
    行法第1條之1第2項規定，聲明限定繼承等語，並檢具被繼
    承人甲○○除戶謄本、聲明人戶籍謄本及印鑑證明、遺產清
    冊暨財政部臺北市國稅局財產歸屬資料清單等件為證。
二、按繼承因被繼承人死亡而開始；為限定之繼承者，應於繼承
    開始時起，3個月內，開具遺產清冊呈報法院，民法第1147
    條、96年12月14日修正前之民法第1156條第1項分別定有明
    文。次按遺產繼承人，除配偶外，依左列順序定之：（一）
    直系血親卑親屬；（二）父母；（三）兄弟姊妹；（四）祖
    父母，民法第1138條亦有明定。查本件被繼承人甲○○於85
    年3月15日死亡，有被繼承人甲○○之除戶戶籍謄本附卷可
    憑，是自斯時起繼承即已開始，惟聲明人竟遲至98年6月4日
    始聲明限定繼承，有臺灣士林地方法院收文戳在卷足憑，顯
    逾3個月之期限，其聲明與本件繼承事實發生時（85年3月15
    日）有效之上開條文規定即有未合，應予駁回。
三、另民法繼承編施行法第1之1條第2項規定：「繼承在民法繼
    承編中華民國96年12月14日修正施行前開始，繼承人於繼承
    開始時為無行為能力人或限制行為能力人，未能於修正施行
    前之法定期間為限定或拋棄繼承，由其繼續履行繼承債務顯
    失公平者，於修正施行後，得以所得遺產為限，負清償責任
    。」並未如民法第1156條第1項規定為限定繼承者「呈報法
    院」，或如民法第1174條第2項規定拋棄繼承「向法院為之
    」，聲明人如符合修正後民法繼承編施行法第1條之1第2項
    規定之情形，即得於被繼承人之債權人請求聲明人就繼承債
    務負清償責任時，於個案提出由其履行繼承債務顯失公平而
    對繼承債務負有限責任之抗辯，無須另向本院聲請，附此敘
    明。
四、依非訟事件法第21條第1項前段、第24條第1項，裁定如主文
    。
中    華    民    國    98    年    7     月    15    日
                  家事法庭司法事務官  嚴文君
以上正本係照原本作成。
如不服本裁定，應於裁定送達後10日內向本院提出抗告狀，並繳
納抗告費新台幣1千元。
中    華    民    國    98    年    7     月    21    日
                              書記官  蘇鈺婷


司法院資訊處製作；財團法人民間司法改革基金會備份。
